最高法院刑事判決　　　　　　九十六年度台上字第二五四六號
上　訴　人　甲○○
選任辯護人　施竣中律師
上　訴　人　乙○○
選任辯護人　徐士斌律師
上列上訴人等因貪污案件，不服台灣高等法院中華民國九十五年
六月三十日第二審判決（九十三年度上訴字第二七００號，起訴
案號：台灣桃園地方法院檢察署九十年度偵字第一三四八五號）
，提起上訴，本院判決如下：
    主  文
原判決撤銷，發回台灣高等法院。
    理  由
本件原判決認定上訴人甲○○自民國74年間，即進入前台灣省政
府都市及住宅發展處重機械工程隊（於88年7月1日改隸為內政部
營建署重機械工程隊，以下簡稱重機械工程隊）北區施工隊任職
，為該北區施工隊之約僱工務員，於 87年1月7日起至89年1月31
日止，擔任重機械工程隊承作「桃園縣龜山鄉林口特定區○○○○
○道路工程（B）」（全長2018公尺，以下簡稱本件道路工程）之
監工（工地負責人），負責本件道路工程之施作及監造業務（即
負責對於進場之工程材料品質規格作驗收，並督導工地人員依施
工規範及品質施工），為依據法令從事公務之人員。上訴人乙○
○為金昇企業行之負責人。二人均明知乙○○承包之本件道路工
程合約標的之碎石級配應全部使用河川產原石料軋製（即為業界
俗稱之河川級配），且需為2英吋以下、符合A級標準之碎石級配
料，並需通過200 號篩之細粒土壤，含砂當量不得小於百分之30
，且通過200 號篩之材料數量，須在通過40號篩之3分之2以下等
事項，並明知碎石級配料進料前應先取樣送驗，經試驗合格後方
得運入工地，承包商應照樣送料，且運入工地之碎石級配料至少
每500立方公尺應再抽樣校核其篩分析1次。詎乙○○於碎石級配
料進料前之取樣送驗尚未合格前，即於87年9 月29日前將部分土
石原料載入放置於本件道路之路床（約7、8台），甲○○亦視而
不見，為重機械工程隊函知乙○○（金昇企業行）儘速運離置於
路床之土石原料。後本件道路工程於87年12月8 日因故暫停施工
，直至88年3月5日復工，乙○○即自88年3 月27日起陸續將碎石
級配料運入工地（詳細日期及數量如附表所示）。甲○○明知乙
○○所運入之碎石級配料的顏色呈土黃色，明顯與之前所取樣送
驗之碎石級配呈灰棕色不同，並有粒徑大於2 英吋之石頭，且依
其10幾年之監工經驗，在工地現場以目視或經手觸摸均可輕易判
斷該些碎石級配之含砂當量偏低，顯非系爭訂購合約所要求之全
部使用河川產原石料軋製而成之碎石級配，而為品質較劣之山級
配或混合級配，竟未要求更換碎石級配料，且與乙○○基於共同
之犯意聯絡，在乙○○依其通知將碎石級配料送入本件道路工地
指定之位置後，予以驗收，調派挖土機將上述碎石級配料壓實，
以壓實後的長寬高估計碎石級配料之數量，再與乙○○共同挑取
碎石級配料中品質較佳之碎石級配為送驗之樣本，且未確實依系
爭投標須知之規定，在運送碎石級配料中，至少每500 立方公尺
抽樣1 次，以校核其篩分析，致使本件道路工程因使用之碎石級
配料因含砂當量不足、細粒料過多，排水性欠佳。嗣通車後，經
內政部營建署林口新鎮開發工程組於89年6 月19日派員至本件道
路工地現場會勘，發現部分路段於樁號0K+800至1K+200及1K+760
至2K+000處之AC路面有冒水現象，路面龜裂沈陷嚴重，影響行車
安全甚鉅，再經相關機關派員會勘工地，開會決議執行道路封閉
工程。並多次經相關機關與專家、學者會勘，採樣試驗結果，查
悉確有以劣質品級配充當上品之舞弊情事。乙○○於法務部調查
局桃園縣調查站調查時供承在台北縣林口鄉、樹林鎮一帶取得混
合碎石級配料，係來自於建商蓋大樓地下室所挖出的泥土等情。
因而撤銷第一審關於甲○○、乙○○部分之判決，改判論處甲○
○共同依據法令從事公務之人員，經辦公用工程有舞弊情事罪刑
；論處乙○○與依據法令從事公務之人員，共同對於經辦公用工
程有舞弊情事罪刑。固非無見。
惟查：(一)、有罪判決書所認定之犯罪事實，為論罪科刑適用法律
之基礎，故凡與適用法令有關之重要事項，必須詳加認定，明確
記載，然後敘明憑以認定之證據及理由，始足為適用法令之依據
。原判決事實三、謂乙○○自88年3 月27日起陸續將不符標準之
碎石級配料運入工地（詳細日期及數量如原判決附表所示）充當
合格之級配舞弊（原判決第5頁第7、8 行）等情。然原判決並無
所謂之附表或相關記載，事實顯欠明白，自不足資為適用法令論
處罪刑之基礎，已有可議。(二)、原判決未明確認定記載上訴人等
有何具體圖利之情事，理由四、之(二)卻說明甲○○、乙○○二人
分別為公共工程之監工人及營繕商號之負責人，不思依法行政，
謀桑梓福利，卻貪墨枉法，相互勾結，舞弊「圖利」，影響政府
官員清廉形象甚鉅云云（原判決第38頁第7 至10行），而據為該
二人量刑之基礎，該項論述不僅有失依據，且未敘明認有圖利情
形之證據及理由，亦有理由欠備之可議。(三)、有罪之判決書，對
被告有利之證據不採納者，應說明其理由，為刑事訴訟法第三百
十條第二款所明定。故有罪判決書對於被告有利之證據，如不加
採納，必須說明其不予採納之理由，否則即難謂無判決不備理由
之違誤。是事實審法院應於審判期日就被告否認犯罪所為有利辯
解事項與證據，依法予以調查，而於有罪判決理由內詳加論列，
否則率行判決，即屬於法有違。上訴人等始終否認有前述犯行，
而內政部營建署道路工程北區測量規劃設計隊曾於八十八年八月
二日以（88）營署北道一字第443 號書函，函復該署重機械工程
隊之建議。主旨謂：「有關擴大內需-竹北市六十公尺（1-1號路
）計畫道路工程（88-9170- A0401），回填級配碎石料及級配碎
石底層兩項材料規格為『河川級配』，貴隊建議刪除該項規定，
以符實需乙案，復如說明，請查照。」說明二、表示「經貴隊來
函說明一、二所述，本省重要河川均已公告禁採，河川級配執行
上有實質困難，貴隊（指重機械工程隊）可依本署施工說明書彙
編之『住道-203』A-F 級擇一規格辦理，並請依工務程序續辦。
」等語（見第一審卷(三)第86頁、原審卷(一)第91頁）。如果無訛，
原判決認本件工程於88年3月5日復工，則乙○○自88年3 月27日
起陸續將碎石級配料運入工地，是否有同函所示之適用？若然，
其所供給之級配料是否符合函示之規格及程序？攸關本件工程之
級配是否符合規格之認定。甲○○於原審據此辯稱本件工程之級
配符合規格（見原審卷(一)第81頁）；乙○○於原審辯稱，其提出
之照片（見第一審卷(一)第117至122頁、原審卷(二)第81至84頁）顯
示，伊在汐止溪、觀音山溪及八里長坑溪附近所採取之碎石，均
屬河川級配，但其顏色係土黃色，不能因非褐黑色，即認伊係以
非河川級配充當上品之河川級配供料等語（見原審卷(一)第96頁）
。原審對上訴人等前開有利之辯解及證據，未依法調查採納，復
未說明不予調查採納之理由，遽為上訴人等不利之認定，尚嫌速
斷，並有理由不備之可議。(四)、貪污治罪條例第四條第一項第三
款之犯罪態樣，為「建築或經辦公用工程或購辦公用器材、物品
，浮報價額、數量或收取回扣，或有其他舞弊情事者」。係屬公
務員之重大貪污行為，為同條例第六條第一項第四款公務員圖利
罪之特別規定。所謂「浮報價額、數量」，係指就原價額、數量
故為提高，以少報多，從中圖利而言；又「回扣」指就應付給之
建築材料費或工程價款，向對方要約，提取一定比率，或扣取其
中一部分，圖為自己不法之所有。則有關「其他舞弊情事」係概
括補充性規定，應指與浮報價額、數量、收取回扣等獲取不法利
益者有同等危害性，方可相提併論。甲○○於原審辯稱其係重機
械工程隊之約僱工務員，職司最基層之工作，就相關業務均須層
層會簽，經長官批示查驗，不能己意放行，無犯罪之動機及目的
；乙○○辯稱伊既無與公務員勾結、行賄或圖利之情事，無成立
本罪之餘地（見原審卷(一)第89、98頁）。原判決既未說明上訴人
等有何類似浮報價額、數量、收取回扣之動機、目的或行為等情
事，遽論以經辦公用工程舞弊罪，理由尚有不備。又上訴人等以
品質低劣、價格較低之「山級配」碎石，冒充品質較佳、價格較
高之「河川級配」交貨，並領取「河川級配」之價款，「低價高
賣」，應有獲得差價之不法利益，是否符合「浮報價額」或類此
之「其他舞弊情事」？案經發回，允宜深入審究並論述明白。上
訴人等上訴意旨分別指摘原判決不當，尚非全無理由，應認有撤
銷發回更審之原因。至原判決理由五、說明對甲○○不另為無罪
之諭知部分，基於審判不可分原則，併予發回更審。
據上論結，應依刑事訴訟法第三百九十七條、第四百零一條，判
決如主文。
中　　華　　民　　國　九十六　年　　五　　月　　十　　日
                      最高法院刑事第十二庭
                          審判長法官  池　啟　明
                                法官  王　居　財
                                法官  郭　毓　洲
                                法官  韓　金　秀
                                法官  黃　梅　月
      本件正本證明與原本無異
                                      書  記  官
中　　華　　民　　國　九十六　年　　五　　月   十五   日
                                                H
